【裁判字號】    95,台上,2095
【裁判日期】    950420
【裁判案由】    強盜
【裁判全文】
最高法院刑事判決            九十五年度台上字第二０九五號
    上  訴  人  甲○○
上列上訴人因強盜案件，不服台灣高等法院台中分院中華民國九
十二年八月六日第二審判決（九十二年度上訴字第一０九四號，
起訴案號：台灣台中地方法院檢察署九十一年度偵字第二０一八
六號），提起上訴，本院判決如下：
    主  文
原判決撤銷，發回台灣高等法院台中分院。
    理  由
原判決事實認定：上訴人甲○○於民國九十一年十月十五日下午
下班後，先與其同事陳俊鳴至台中縣大里市○○路○段四十二巷
四號華鑫食品公司附近餐廳飲酒，再於同日二十二時四十分許，
騎乘機車至陳俊鳴位於台中縣烏日鄉○○路二十九之一號住處，
繼續飲酒聊天。因甲○○酒醉而無法騎乘機車，陳俊鳴之父親陳
秋隆即撥打電話，招來計程車搭載甲○○返家，嗣由黃清吉駕駛
車牌號碼ＯＸ－五五０號營業自小客車至前開太明路二五號前搭
載甲○○，甲○○因飲用罐裝台灣啤酒三瓶、私釀米酒二杯而不
勝酒力，其呼氣酒精濃度已達一．四八MG/L（換算即血液酒精濃
度為二九０ MG/DL），並呈意識混淆、步履蹣跚、言語不清等情
，而為精神耗弱之狀況，其坐上該計程車右前座，因陳秋隆要其
趕快回家，甲○○即與陳秋隆發生言語爭執，而喝令黃清吉儘速
駕車駛離現場，並竟意圖為自己不法之所有，將黃清吉固定在車
內儀表板上方，用以放置營業登記證之壓克力板拆下（毀損部分
未據告訴），再以右手持客觀上具有危險性，足以危害人之生命
、身體之破裂壓克力板尖銳部分，抵住黃清吉之頸部，左手則掐
住黃清吉之後頸部，喝令黃清吉不能停車，並以其不在乎多殺一
個人等言詞脅迫黃清吉，黃清吉見狀，唯恐甲○○對其不利，即
駕車往台中縣大里市台中縣警察局霧峰分局大里分駐所方向行駛
，以利報警受保護，俟黃清吉駕車行駛至中投公路之便道時，甲
○○喝令黃清吉停車，左手仍掐住黃清吉之後頸部，其右手則先
將原抵住黃清吉頸部之壓克力板放下，再伸入黃清吉上衣左口袋
搜尋財物，黃清吉因時值深夜，且車上僅有其與甲○○二人，而
甲○○又對其施以前述強暴、脅迫行為，黃清吉遇此情狀，心生
畏懼，且其自由意識已受壓制，不能抗拒，遂任由甲○○取走其
所有之打火機一個、五五五牌香煙一包、現金新台幣（下同）一
百元。甲○○得手後，於大里市○里路三百八十六號路旁下車，
黃清吉亦隨後下車取回其遭強盜之物，並前往台中縣警察局霧峰
分局大里分駐所報案。經警於同日二十三時三十五分，在台中縣
大里市○里路三百八十六號前（距大里分駐所約十餘公尺）查獲
甲○○等情。因而撤銷第一審科刑判決，改判仍論處上訴人意圖
為自己不法之所有，攜帶兇器，以強暴、脅迫至使不能抗拒，而
取他人之物罪（處有期徒刑三年七月）。固非無見。
惟查：（一）依刑事訴訟法第二百十二條規定，法院因調查證據
及犯罪情形，得實施勘驗。因之調查證據，應否實施勘驗，法院
固有審酌之決定權；但倘法院以證據存在之形狀、材質尖銳與否
等狀態，為判斷之依據時，而未為勘驗，以使上開證據存在之狀
態顯現於公判庭，並依刑事訴訟法第四十二條第一項規定製作勘
驗筆錄，即遽以該證據存在之狀態為被告有罪判決之判斷依據，
自屬判決採證違法。原判決依扣案之壓克力板一片及照片一張，
認上訴人係以破裂壓克力板為強盜工具，係犯攜帶兇器之加重強
盜罪，惟依原審審判筆錄之記載，上開扣案之方型壓克力板，並
未據原審當庭勘驗其破裂、尖銳足為兇器之情形，即在理由說明
破裂壓克力板之尖銳部分依社會通念，在客觀上足以對於人之生
命、身體構成威脅，顯為具有危險性之兇器，據以認定上訴人持
上開破裂壓克力板強盜他人財物之行為，係犯刑法第三百三十條
第一項之加重強盜罪等語（見原判決正本第五頁），即嫌速斷，
且有採證失據之違誤。（二）原判決事實欄記載：上訴人強盜告
訴人黃清吉之財物有打火機一個、五五五牌香煙一包、現金新台
幣一百元，並引據贓物認領收據一紙為證（見原判決正本第四頁
）。惟依卷附之贓物認領收據並無打火機一項（見偵字卷第十九
頁），雖據告訴人黃清吉陳稱伊被強取財物後即上前搶回（見偵
字卷第四一頁），但何以尚有一百元及香煙一包之贓物領具，則
上訴人當時所強盜之財物究竟有無打火機一項，非無疑問。原判
決認定事實與其所引用證據既有齟齬，亦有違誤。（三）審理事
實之法院對於被告有利及不利之證據，應一律注意，詳為調查，
綜合全案證據資料，本於經驗法則以定其取捨，並將取捨證據及
得心證之理由於判決內詳為說明。又有罪判決書，應記載對於被
告有利之證據不採納之理由，如漏未記載，即有判決不備理由之
違背法令，刑事訴訟法第三百十條第二款、第三百七十九條第十
四款前段規定甚明。原判決事實認定：上訴人得手後於大里市○
里路三百八十六號路旁下車，黃清吉亦隨後下車取回其遭強盜之
物，並前往台中縣警察局霧峰分局大里分駐所報案。經警於同日
二十三時三十五分，在台中縣大里市○里路三百八十六號前（距
大里分駐所約十餘公尺）查獲甲○○等情（見原判決正本第二頁
）。再據證人黃清吉在偵查中證稱：上訴人自其上衣口袋拿打火
機、香煙及一百元後便下車了，伊亦立即下車搶回被搶財物後，
便去報警。伊自後視鏡看，上訴人還站在原地（見偵字卷第四一
至四二頁）；又證人即據報查獲本案之警員黃奇生亦在偵查中證
稱：伊據報到大里路三百八十六號前，上訴人蹲在一部大貨車旁
等語。倘上情無訛，則上訴人強盜財物之地點，即在其遭查獲之
地點，上訴人何以自上車即制服告訴人黃清吉，但行車至其住居
之大里市分駐所附近始行強盜，而得手後，何以又未逃離現場？
均有疑問；上訴人行為時究竟是否尚能辨認其係為強取他人財物
之行為，亦非無疑問。原判決對證人黃清吉、黃奇生所供上開有
利上訴人之證詞，未在理由中說明何以不足採取之理由，亦有判
決不備理由之違誤。以上，或為上訴意旨所指摘，或係本院得依
職權調查之事項，應認原判決有撤銷發回更審之原因。
據上論結，應依刑事訴訟法第三百九十七條、第四百零一條，判
決如主文。
中    華    民    國  九十五  年    四    月   二十   日
                      最高法院刑事第十二庭
                          審判長法官  林  永  茂
                                法官  洪  文  章
                                法官  蘇  振  堂
                                法官  蕭  仰  歸
                                法官  何  菁  莪
      本件正本證明與原本無異
                                      書  記  官
中    華    民    國  九十五  年    四    月  二十四  日
                                                      Ｌ


司法院資訊處製作；財團法人民間司法改革基金會備份。
